【裁判字號】    90,訴,1037
【裁判日期】    901018
【裁判案由】    菸害防制法
【裁判全文】
臺北高等行政法院判決                              九十年度訴字第一○三七號
                              .
    原      告  天其實業有限公司
    代  表  人  甲○○
    被      告  臺北市政府
    代  表  人  乙○○市長）.
    訴訟代理人  丙○○
右當事人間因菸害防制法事件，原告不服行政院衛生署中華民國八十九年十二月四日
衛署訴字第○八九○○二一八七六號訴願決定，提起行政訴訟。本院判決如左：
    主  文
原告之訴駁回。
訴訟費用由原告負擔。
    事  實
緣原告開設於台北市○○區○○街二三七號之萬華百貨，印製宣傳單張促銷菸品，該
菸品之宣傳單張內容包括七星香煙淡煙每條新台幣（下同）三五○元、大衛杜夫香煙
每條四一五元、BOSS香煙每條三五○元等，經財團法人董氏基金會向被告所屬衛生局
檢舉，而為被告所屬衛生局萬華區衛生所查證屬實，被告乃以原告違反菸害防制法第
九條第一項第一款規定，依同法第二十二條第一項規定處原告十萬元罰鍰，原告不服
，提起訴願，遭駁回後，遂向本院提起行政訴訟。茲摘敘兩造訴辯意旨如次：
甲、原告方面：
一、聲明：求為判決訴願決定及原處分均撤銷。
二、陳述：
１、原告所印製之單張說明書僅供進入賣場之特定民眾輔為買賣商品之參考，絕非訴
    願決定所稱供民眾任意索閱，且可自由帶離販售現場云云，倘果真如此，為何原
    告僅印製少量宣傳單張，且宣傳單張僅有產品說明（如七星香煙淡煙每條三五○
    元）而未見促銷文宣（如特價、賣場地址等），顯見訴願決定據以駁回原告之理
    由不但違背經驗法則，且未考量賣場實際交易狀況。
２、原告所僱員工僅有乙名，除需貨物上架、交易結帳、提防竊賊外，實無餘力防止
    特定民眾於未告知櫃檯人員即順手將產品說明單張夾帶出場，一般正常合理消費
    大眾皆會洽詢櫃檯員工始會取走宣傳單，此可派員至統一超商實地觀察，即可發
    現平均每十位消費者欲取走該店宣傳促銷單時，會有六至七名消費者先洽詢櫃檯
    服務人員，得到同意始會攜帶出場。況原告亦事先告知員工，不得將產品說明單
    張讓民眾任意取閱，否則早已大量印製，廣達宣傳之效。另原告櫃檯前並無放置
    供民眾任意取閱之牌示，足證原告實已盡善良商品人之注意義務，準此，本件實
    屬菸害防制法第十條規定之例外情形。
３、有關被告所屬衛生局萬華區衛生所製作之調查紀錄，原告所述一切屬實，原告對
    此並不爭執，惟部分所陳，原告並未表達明確，致訴願委員書面審閱而生錯誤心
    證，實為原告之過。原告所述「我們真的不知道不能宣傳，如果知道的話，絕不
    會去違法．．」即表示原告不知道在賣場內不能宣傳（實則因原告不諳法令而生
    誤會所作答辯），另原告所陳「自從衛生單位來檢查後，我們就立即收回海報及
    宣傳單張不再促銷菸品．．」實因原告經營迄今從未接獲罰單，心生畏懼下所陳
    ，其意為擔心繼續在賣場內張貼海報及印製單張說明而遭處罰。
４、至訴願決定稱「．．更非以印製數量之多寡以為判斷是否違規之依據」云云，惟
    印製數量之多寡雖非為判斷是否違規之主要依據，但實可輔為本案經驗法則論證
    參考之標準。現今推廣商品買氣無不以大量文宣作為工具，以致台北市隨地俯拾
    皆有傳單（選舉時更勝），而原告印製少量單張說明僅供進入賣場之特定民眾參
    考，若基於宣傳意圖，豈有不印製千萬張數而委請員工至場外傳發之理，故訴願
    決定駁回理由不合常情。
乙、被告方面：
一、聲明：求為判決駁回原告之訴，訴訟費用由原告負擔。
二、陳述：
１、按「促銷菸品或為菸品廣告不得以廣播、電視、電影片、錄影物、報紙、單張、
    說明書．．等為宣傳。」、「違反第九條各款規定之一者，處新臺幣十萬元以上
    三十萬元以下罰鍰。經三次處罰者，並停止其製造、輸入或販賣六個月至一年。
    」菸害防制法第九條第一項第一款及第二十二條第一項定有明文。
２、原告經營之萬華百貨印製名為「超值回饋」宣傳單張，單張上尚印製店名及地址
    ，內容包括其他商品，尚包含七星、大衛杜夫、BOSS等菸品照片及價位，雖未於
    現場發放，惟確實置放於場所供人取閱，已明顯違反菸害防制法第九條第一項第
    一款不得以單張、說明書為菸品廣告之規定。
３、菸害防制法第十條雖有「於銷售菸品之場所內展示菸品、招貼海報或以文字、圖
    畫標示或說明其銷售之菸品者，非屬前條之促銷或廣告」之例外規定，但其目的
    僅在於供進入銷售菸品場所內之特定購買菸品者觀看，以利業者銷售菸品之實際
    需要，但仍不能對未進入該特定場所之不特定民眾為促銷菸品之廣告行為。原告
    所印製之宣傳單張，既是讓民眾任意索閱，且可自由帶離販售現場，表示原告有
    藉由民眾帶走宣傳單張，以達其宣傳及促銷之目的。因此，該宣傳單張閱覽之民
    眾，即不限於前往銷售場所之民眾。是以，原告印製「超值回饋」宣傳單張，以
    促銷菸品之事實，不符菸害防制法第十條規定，亦非以印製數量之多寡以為判斷
    是否違規之依據。
４、原告於被告所屬萬華衛生所之調查紀錄陳述「我們真的不知道不能宣傳，如果知
    道的話絕不會去違法．．」等語，表示不知道在賣場內不能宣傳；另稱「自從衛
    生單位來檢查後，我們就立即收回海報及宣傳單張不再促銷菸品．．」、「實因
    原告經營迄今從未接獲罰單，心生畏懼下所陳，其意為擔心繼續在賣場內張貼海
    報及印製單張說明而遭處罰」云云；按原告所印製之宣傳單張，事實上民眾可由
    賣場內任意帶離，是原告實質上已踰越菸害防制法第十條所允許之銷售場所之促
    銷或廣告。至原告稱已立即回收海報及宣傳單張云云，然菸害防制法第十條所稱
    銷售場所允許之促銷廣告僅限張貼海報、或以文字、圖畫標示說明其銷售之菸品
    ，並未包括原告所自承之宣傳單張。從而，原告違規事實至為明確，被告依菸害
    防制法第九條第一項第一款及第二十二條第一項之規定，處以十萬元罰鍰，並無
    不合。
    理  由
一、按「促銷菸品或為菸品廣告，不得以左列方式為之：一、以廣播、電視、電影片
    、錄影物、報紙、看板、海報、單張、通知、通告、說明書、樣品、招貼、展示
    或其他文字、圖畫或物品為宣傳。．．」、「違反第九條各款規定之一者，處新
    台幣十萬元以上三十萬元以下罰鍰。．．」分別為菸害防制法第九條第一項第一
    款及第二十二條第一項前段所規定。
二、本件原告開設於台北市○○區○○街二三七號之萬華百貨，印製宣傳單張促銷菸
    品，該菸品之宣傳單張內容包括七星香煙淡煙每條三五○元、大衛杜夫香煙每條
    四一五元、BOSS香煙每條三五○元等，經財團法人董氏基金會向被告所屬衛生局
    檢舉，而為被告所屬萬華區衛生所查證屬實，此為兩造所不爭執，並有該宣傳單
    張、被告所屬衛生局萬華區衛生所八十九年八月二十四日菸害防制調查紀錄影本
    附本院卷可稽，自堪信為真實。
三、原告訴稱其印製之單張僅供進入賣場之特定民眾輔為買賣商品之參考，非供任意
    索閱及自由帶離販售現場，且宣傳單張僅有產品說明未見促銷文宣，所僱員工僅
    有乙名，並無餘力防止特定民眾將單張夾帶出場，另原告櫃檯前並無放置供民眾
    任意取閱之牌示，實已盡善良商品人之注意義務，是本件應屬菸害防制法第十條
    規定之例外情形，又原告於被告所屬衛生局萬華區衛生所製作之調查紀錄中所述
    一切屬實，惟部分所陳，實因擔心繼續在賣場內張貼海報及印製單張致遭處罰下
    所陳，且原告僅印製少量單張，若基於宣傳意圖，豈有不印製千萬張數而委請員
    工至場外傳發之理云云。惟查：
１、原告印製之宣傳單張，其內容除包括七星香煙淡煙每條三五○元、大衛杜夫香煙
    每條四一五元、BOSS香煙每條三五○元等外，復載有「萬華百貨  超值回饋月
    活動日期：即日起至８月底止」「本活動商品均限量銷售，敬請把握！商品售完
    本店將自行調整售價！」「24小時營業」「本店地址：台北市○○街237號（華
    西街夜市旁）」「超值回饋  洋菸酒搶購區」等字樣，若原告稱該單張僅供進入
    賣場之特定民眾輔為買賣商品之參考等語為真，則其何須於該單張上印製店名及
    地址，是原告印製該單張之本意，無非促使不特定人見諸該宣傳單張即得以按址
    前往購買以達原告促銷商品之目的，從而，原告藉該單張促銷菸品或為菸品廣告
    之行為，堪予認定。
２、況原告於被告所屬衛生局萬華區衛生所八十九年八月二十四日菸害防制調查紀錄
    中，陳述：「因為七月半，本店產品均在特價，而為了產品能統一讓民眾知道，
    所以本店委託印刷廠製作單張來促銷產品，至於菸品促銷，我們真的不知道不能
    宣傳，如果知道的話，絕不會去違法」、「自從衛生單位來檢查後，我們就立即
    收回海報及宣傳單張不再促銷菸品」等語，對於上開陳述，原告亦自承一切屬實
    ，足見原告印製單張之目的係為促銷產品（包含菸品）之用，佐以該單張上「超
    值回饋」「限量銷售，敬請把握！商品售完本店將自行調整售價！」「洋菸酒搶
    購區」等字樣，原告稱其非基於宣傳意圖而印製發送該單張云云，無可採信。
３、菸害防制法第十條雖有「於銷售菸品之場所內展示菸品、招貼海報或以文字、圖
    畫標示或說明其銷售之菸品者，非屬前條之促銷或廣告」之例外規定，惟該規定
    係指「於銷售菸品之場所內」「展示菸品」「招貼海報」或「標示、說明銷售之
    菸品」者，始非屬同法第九條之促銷菸品或為菸品廣告之行為。而本件原告以宣
    傳單張促銷菸品或為菸品廣告之行為，已如前述，其既非屬在銷售菸品之場所內
    為展示、標示或說明銷售之菸品者，自無適用菸害防制法第十條規定而得免予處
    罰之餘地。
四、綜上，本件原告以宣傳單張促銷菸品或為菸品廣告之違規事證明確，被告裁處原
    告十萬元罰鍰，徵諸首揭規定，洵屬有據，訴願決定予以維持，亦無違誤。原告
    猶執前詞，聲明撤銷，為無理由，應予駁回。
據上論結，本件原告之訴為無理由，爰依行政訴訟法第九十八條第三項前段，判決如
主文。
中    華    民    國      九十      年      十      月      十八        日
                             臺 北 高 等 行 政 法 院  第 三 庭
                                         審 判 長 法  官  徐瑞晃
                                                  法  官  李得灶
                                                  法  官  曹瑞卿
右為正本係照原本作成。
如不服本判決，應於送達後二十日內，向本院提出上訴狀並表明上訴理由，如於本判
決宣示後送達前提起上訴者，應於判決送達後二十日內補提上訴理由書（須按他造人
數附繕本）。
中    華    民    國      九十      年      十      月      十八        日
                                                  書記官  方偉皓


司法院資訊處製作；財團法人民間司法改革基金會備份。
